臺灣臺中地方法院民事判決　九十一年度簡上字第四六號
　　上　訴　人　張坤澓即張趨公祭祀公業管理委員會管理人
　　上　訴　人　甲○○
　　　　　　　　辛○○
　　視同上訴人　己○○
　　　　　　　　丁○○
　　　　　　　　丙○○
　　　　　　　　乙○○
　　　　　　　　戊○○
　　　　　　　　劉壬○○
　　　　　　　　庚○○
右當事人間請求調整租金事件，上訴人對於中華民國九十年十月九日本院豐原簡易庭
八十九年度豐簡字第五五五號第一審判決提起上訴，本院判決如左：
    主      文
原判決關於命上訴人甲○○及視同上訴人丁○○、己○○、丙○○、乙○○、戊○○
共同給付向上訴人張坤澓即張趨公祭祀公業管理委員會管理人承租超過如附圖二Ｃ部
分所示，坐落臺中縣神岡鄉○○段第五二一之八地號土地，面積共０˙０一０六公頃
、及如附圖一所示，同段五二一之十地號土地、面積０˙０００七公頃部分之租金，
暨自民國八十七年八月二十九日起，調整為每年超過壹萬仟貳佰捌拾玖元部分均廢
棄。
右開廢棄部分上訴人張坤澓即張趨公祭祀公業管理委員會管理人在第一審之訴駁回。
甲○○其餘上訴駁回。
張坤澓即張趨公祭祀公業管理委員會管理人上訴駁回。
辛○○上訴駁回。
第一審關於命上訴人甲○○及視同上訴人丁○○、己○○、丙○○、乙○○、戊○○
負擔訴訟費用部分，及第二審訴訟費用關於上訴人甲○○部分，由上訴人甲○○負擔
百分之十九，餘由上訴人張坤澓即張趨公祭祀公業管理委員會管理人負擔。第二審訴
訟費用關於辛○○及張坤澓即張趨公祭祀公業管理委員會管理人上訴部分，由辛○○
及張坤澓即張趨公祭祀公業管理委員會管理人各自負擔。
    事      實
一、上訴人張坤澓即張趨公祭祀公業管理委員會管理人（以下簡稱張趨公祭祀公業）
    方面：
  (一)聲明：
  1.原判決不利上訴人部分廢棄。
  2.右廢棄部分，對造上訴人甲○○、視同上訴人己○○、丁○○、丙○○、乙○○
    、戊○○（以下簡稱甲○○等六人）之租金，每年應再增加新臺幣（下同）七千
    零十七元，對造上訴人辛○○、被上訴人壬○○、庚○○（以下簡稱辛○○等三
    人）之租金，每年應再增加五千一百九十元。
  3.對造上訴人甲○○、粟米華之上訴駁回。
  (二)陳述：除與原審判決書所載者相同茲予引用外，補稱：
  1.原判決雖准予調整租金，惟調幅係以民國八十六年度七月申報地價總額百分之七
    計算，而上訴人甲○○等六人及上訴人辛○○等三人承租系爭土地上所蓋建物，
    為水泥磚造二層加蓋第三層鐵皮屋，目前雖供住家使用，但屋前面臨六筆寬未劃
    製道路分向線之神清路，路旁兩側住家分立，距離商店密集之約十米寬繪有雙黃
    分向之神清路僅約七十米距離等情，且系爭土地飛彈交通便利，住、商皆宜，頗
    有經濟上利用價值，況且上訴人甲○○等六人及上訴人辛○○等三人所承租之土
    地面積都不小，使用便利，原審所准予調整百分之七之租金數額，顯屬過低。參
    酌前案相同情形，亦經臺灣高等法院臺中分院於八十七年度上易字第八二號調整
    租金案件）八十七年十二月三十一日以申報地價百分之八作為和解調整租金計算
    之方式，而本件又與該案相隔三年有餘，臺灣省之地價又已重新估計調整，新地
    價較舊地價為高，而上訴人與其他承租人所約定之租金計算標準為公告地價百分
    之七，且上訴人甲○○等六人及上訴人辛○○等三人所承租之土地位於路邊，為
    求公平起見，應依照申報地價百分之十作為調整後之租金計算標準，始為允當。
  2.上訴人鑑於臺灣近年來之地價暴漲，且所有之土地眾多，經累計結果每年需繳四
    十多萬元之地價稅，所收取之租金根本不敷繳納租金，因此上訴人曾於八十六年
    年底與其他承租戶協調調整租金，目前除上訴人甲○○等六人及上訴人辛○○等
    三人二戶外，其餘均同意調整租金，並與上訴人另定有新約，新約內容為：以公
    告地價總額的百分之七計算，土地位在路邊者，每坪每年租金為七百元（如逾七
    百元亦以七百元計算），土地位在裡面者，則每坪租金五百元（如逾五百元亦以
    五百元計算），租金改為每年年租繳納，此項調整租金數額，乃經大部分之承租
    戶同意才重新訂約，可見上訴人與其他承租戶所約定之公告地價百分之七計算之
    租金至為公平合理，上訴人甲○○等六人及上訴人辛○○等三人所承租之土地因
    均位於路邊，為與其他承租戶公平起見，故租金每坪應為七百元，本件依上訴人
    起訴請求租金之金額計算，每坪租金約為五百五十八元，尚較上訴人與其他承租
    戶之租金約定為低，原審僅判准百分七之數額，實嫌過低，難謂公平。
  3.與本件同樣之前案（即鈞院八十七年訴字第七四五號）案件，以當時之申報地價
    每平方公尺一千六百八十元，嗣經臺灣高等法院臺中分院（八十七年上易字第八
    二號）和解，同意調整租金數額，以申報地價百分之八計算，上訴人亦認為本件
    系爭土地申報地價於本件起訴時，原為每平方公尺一千六百八十元，但自八十九
    年七月起，調整為每平方公尺為二千二百五十元，計每平方公尺增加八百四十元
    ，增加之數額達原申報地價之一半，因此上訴人起訴請求調整租金之數額，以申
    報地價百分之十計算。另本件訴訟與前案已時隔三年有餘，臺灣省之地價已重新
    評估調整，新地價較舊地價為高，然原審法院判決之租金數額，反而較前案為低
    。
  4.本件兩造約定每年租金為一坪三升米，到七十三年改以折算時價，即以現金計算
    租金，且參考上訴人甲○○所提出之鈞院八十九年存字第一五零二號提出書，承
    租人粟建中所提出之八十七年存字第四五九一號提存書，也都以白米折算時價，
    計算租金，上訴人以現金請求調整租金，並無租金給付種類變更之問題，況且以
    白米計算租金，乃因兩造訂立租賃契約當時，是以農業經濟為主，但現在經濟型
    態已經變更，原承租人卓宋醜、粟建中，早以已現金計付租金，上訴人甲○○及
    辛○○如認為調整租金之給付種類乃應以白米為準，不但不合時宜，且日後上訴
    人仍得再行起訴請求以白米給付租金，此舉非但不符訴訟經濟原則，也徒增兩造
    當事人之訟累。
  5.對造上訴人甲○○主張其所承租之範圍，應不包括二層及三層陽臺部分，惟陽臺
    部分卻占用上訴人所有之系爭土地，從陽臺下方，一層房屋旁之空地可以供人行
    走，然非得竟謂為既成巷道，而對造上訴人甲○○等六人確有使用二層及三層陽
    臺部分，此為對造上訴人甲○○所不爭執之事實，該部分尚難謂無經濟價值，況
    上訴人始終未限制對造上訴人甲○○等六人使用二層、三層陽臺之方法及用途，
    是對造上訴人甲○○以該部分不應計算租金，或租金數額應不同，為無理由。
  (三)證據：援用原審之立證方法。並提出訴外人王植基訂立之租賃契約一份為證。
二、上訴人甲○○、辛○○方面：
  (一)聲明：
  1.原判決廢棄。
  2.右廢棄部分對造上訴人第一審之訴駁回。
  3.對造上訴人之上訴駁回。
  (二)陳述：除與原審判決書所載者相同茲予引用外，補稱：
  1.上訴人等自八十七年至八十八年為止之租金業已按期清償。
    (1)關於承租人卓宋醜部分：
      八十七年度之租金：已由上訴人甲○○於八十八年二月八日以臺中英才郵局
        第六七三存證信函提出給付，已由對造上訴人合法收受。
      八十八年度之租金：已由上訴人甲○○於八十八年十二月七日以臺中法院郵
        局第六四一一號存證信函提出給付，詎對造上訴人收受四個月後，才於八十
        九年四月十三日以神岡郵局存證信函退還，上訴人甲○○已於八十九年四月
        二十四日向法院辦理提存完畢。
    (2)關於承租人粟建中部分：
      八十七年度之租金：承租人粟建中於八十七年十二月九日以臺中文心路郵局
        第五五六四號存證信函提出給付，對造上訴人拒絕收受，承租人粟建中於八
        十七年十二月二十一日向法院辦理提存。
      八十八年度之租金：已由就債之履行有利害關係之第三人粟定貞於八十八年
        九月十八日以臺中淡溝郵局第四五五一號存證信函提出給付（承租人粟建中
        於八十三年間將承租基地所建房屋，門牌號碼為臺中縣神岡鄉○○村○○路
        二五九號，贈與並交付訴外人粟定貞，而違章建物之受贈人仍得依合法之債
        權契約，取得事實上處分權，且為有權占有，是訴外人粟定貞對於租金債務
        之履行，有法律上之利害關係，依民法第三百十一條第二項之規定，對造上
        訴人並不得拒絕第三人粟定貞之清償），對造上訴人於八十八年十一月二十
        日以神岡郵局第一六一號存證信函退回，訴外人粟定貞乃於八十八年十一月
        二十九日向法院辦理提存，並於八十九年一月十七日以臺中法院郵局第七一
        三０號存證信函提示利害關係人證明文件予對造上訴人。
    (3)以上所述，足見八十七年至八十八年為止之調整後租金給付業已清償完畢，上
      訴人既於法院判決應增加租金之前，既已按原約定租金給付，對造上訴人自不
      得在請求八十七年至八十八年為止之調整租金。若需調整，亦應以起訴時為準
      。
  2.上訴人甲○○等六人及上訴人辛○○等三人所承租之系爭五二一之八地號土地，
    為住宅區，乃神岡鄉○○市區街道，日漸沒落，並非如原判決所稱土地位於神岡
    鄉鬧區，熱鬧繁榮之情，故原判決將租金調高至百分之七，應屬不當。另早於承
    租人卓宋醜向對造上訴人承租開始，其即將臺中縣神岡鄉○○路二六一號房屋（
    以下簡稱系爭房屋）蓋好後，再由對造上訴人會同測量系爭房屋所占用之面積，
    並據以計算租金，當時之承租人卓宋醜雖有將房屋二樓陽臺外突，但因房屋旁側
    土地為對造上訴人提供公眾行走之既成巷道，陽臺外突，具有遮陽避雨便於行人
    通行之功能，故雙方並未就該部分面積計算入租金之計算，是以，嗣後再加蓋三
    樓陽臺（面積為二六平方公尺）使用，亦非租金計算之基礎，故臺中縣豐原地正
    事務所測量人員於九十年四月二十七日到場測量，以滴水為準，所測得之面積較
    契約當事人合意之範圍為大，且與當事人間之約定不符，故應扣除該三樓陽臺的
    面積。退步言，二、三樓陽臺部分既有使用到對造上訴人之土地上空，仍應計算
    租金，然因該地面係被上訴人提供公眾使用行使，非上訴人甲○○等六人專用，
    其調漲比例亦應與其他基地不同，以符公平。
  3.兩造關於租金給付種類係約定以白米為給付，僅兩造合意以給付時之白米價格，
    折算現金而已，是兩造並無合意將給付種類改為金錢給付，故對造上訴人起訴請
    求調漲租金，並請求以現金計算，顯有變更原來租金的種類，非法之所許。
  (三)證據：援用原審之立證方法。並聲請通知地政人員至現場測量突出陽臺部分之面
    積。
三、視同上訴人己○○、丁○○、丙○○、乙○○、戊○○、劉壬○○、庚○○部分
    ：除視同上訴人劉壬○○於原審所提出之答辯外，其餘均未於言詞辯期日到場，
    亦未提出書狀作何聲明或陳述。
    理      由
一、本件調整租金訴訟，其訴訟標的對於當事人必須合一確定，上訴人甲○○上訴之
    效力，依民事訴訟法第五十六條第一項第一款之規定，及於未提起上訴人同造當
    事人己○○、丁○○、丙○○、乙○○、戊○○等五人，上訴人辛○○上訴之效
    力，依同規定，及於劉壬○○、庚○○等二人，爰均併列為上訴人。
二、本件視同上訴人己○○、丁○○、丙○○、乙○○、戊○○、劉壬○○、庚○○
    ，未於言詞辯論期日到場，核無民事訴訟法第三百八十六條所列各款之情形，爰
    依上訴人張趨公祭祀公業之聲請，由其一造辯論而為判決。
三、上訴人張趨公祭祀公業起訴主張坐落臺中縣神岡鄉○○段第五二一之四、五二一
    之八、五二一之十地號土地，地目旱，為其所有，於五十六年間分別由卓宋醜承
    租系爭如附圖一Ｃ部分所示，第五二一之八地號土地，面積共０˙０一三二公頃
    、及同段五二一之十地號土地、面積０˙０００七公頃；粟建中承租系爭如附圖
    一Ｂ部分所示，第五二一之地號土地，面積０˙０一０一公頃、同段五二一之四
    地號土地，面積０˙０００一公頃、同段五二一之十地號土地，面積０˙０００
    一公頃，均為不定期租賃，卓宋醜部分約定租金為每年三升白米，至七十三年改
    以折算時價，即以現金二千一百六十五元計算，粟建中部分租金為每年二千零十
    一元，然系爭土地之公告地價在六十六年間為每平方公尺三百元，歷經七十六年
    、八十年、八十三年、八十六年四次調整，已調高十餘倍，八十六年七月政府重
    新規定地價結果，系爭三筆土地申報地價為每平方公尺一千六百八十元，且系爭
    土地位於神岡鄉鬧區，熱鬧繁榮，具有相當之發展潛力，近年來工商業發展及經
    濟突飛猛進，可謂一日千里，地價之飛漲更是有目共睹，原定租金顯屬偏低，況
    起訴後，系爭五二一之八地號土地之申報地價復於八十九年七月由每平方公尺一
    千六百八十元調整為每平方公尺二千五百二十元，每平方公尺增加八百零四元，
    達原申報地價之一半，是認應以土地申報總價額之百分之十為合理適當，而上訴
    人張趨公祭祀公業曾於八十七年八月二十六日以存證信函向承租人表示自八十七
    年一月一日起調整租金，並經卓宋醜、粟建中分別於八十七年八月二十八日、八
    十七年八月二十七日收受，並拒收租金，惟均未獲置理，為此爰依民法第四百四
    十二條、土地法第一百零五條準用同法第九十七條規定，提起本訴請求准予自承
    租人收受上訴人張趨公祭祀公業調整租金意思表示送達翌日起調整租金，原審僅
    以申報地價百分之七為計算，尚嫌過低。
四、上訴人甲○○、辛○○、劉壬○○則以其已清償八十七年至八十八年為止調整後
    租金，且於法院判決應增加租金之前，對造上訴人自不得在請求八十七年至八十
    八年為止之調整租金，若需調整，亦應以起訴時為準，且上訴人甲○○等六人及
    上訴人辛○○等三人所承租之系爭五二一之八地號土地，為住宅區，乃神岡鄉○○市區街道，日漸沒落，並非如原判決所稱土地位於神岡鄉鬧區，熱鬧繁榮之情
    ，故原判決將租金調高至百分之七，應屬不當。另承租人卓宋醜承租土地之初，
    即已經系爭房屋蓋好後，再由對造上訴人派員會同測量系爭房屋所占用之面積，
    並據以計算租金，但當時雙方約定之面積並不包括二樓陽臺外突，及後來再加蓋
    之三樓陽臺部分，故不得將之作為計算租金之基礎，退步言，二、三樓陽臺部分
    既有使用到對造上訴人之土地上空，仍應計算租金，然因該地面係被上訴人提供
    公眾使用行使，非上訴人甲○○等人專用，其調漲比例亦應與其他基地不同，以
    符公平。又兩造關於租金給付種類係約定以白米為給付，僅兩造合意以給付時之
    白米價格，折算現金而已，是兩造並無合意將給付種類改為金錢給付，故對造上
    訴人起訴請求調漲租金，並請求以現金計算，顯有變更原來租金的種類，亦非法
    之所許等語以資抗辯。
五、上訴人張趨公祭祀公業主張對造上訴人甲○○及視同上訴人丁○○、己○○、丙○○、乙○○、戊○○之被繼承人卓宋醜（八十七年十二月二十一日死亡）承租
    其所有如附圖一Ｃ部分所示，坐落臺中縣神岡鄉○○段第五二一之八地號土地，
    面積共０˙０一三二公頃，扣除二樓及三樓突出陽臺突出部分，其中面積共０˙
    ０一０六公頃（詳細位置及面積面積如附圖二甲案Ｃ部分所示）、及同段五二一
    之十地號土地、面積０˙０００七公頃；對造上訴人辛○○及視同上訴人壬○○
    、庚○○之被繼承人粟建中（八十八年十二月三十死亡）承租其所有如附圖一Ｂ
    部分所示，坐落臺中縣神岡鄉○○段第五二一之地號土地，面積０˙０一０一公
    頃、同段五二一之四地號土地，面積０˙０００一公頃、同段五二一之十地號土
    地，面積０˙０００一公頃。承租人卓宋醜、粟建中死亡後，由對造上訴人等分
    別為繼承人，共同繼承其二人與上訴人張趨公祭祀公業間系爭土地不定期租賃關
    係等情，業據上訴人張趨公祭祀公業提出土地登記簿謄本、除戶戶籍謄本、戶籍
    謄本等件為證，對造上訴人丁○○、己○○、丙○○、乙○○、戊○○、庚○○
    等人經合法通知未於最後言詞辯論期日到庭，亦未提出任何書狀為聲明或陳述；
    另對造上訴人辛○○、壬○○對此部分亦不爭執，且經本院依原告聲請履驗現場
    ，並囑託台中縣豐原地政事務所派員會同現場測量，製有勘驗筆錄、複丈成果圖
    在卷可按，應認原告主張之事實為真正。又上訴人甲○○又抗辯對造上訴人張趨
    公祭祀公業與卓宋醜當初所承租之範圍既合意以一樓實際占用面積共０˙一０六
    公頃為準（即本院事後依照上訴人甲○○之聲請補充測量之如附圖二所示Ｃ部分
    面積共０˙一０六公頃部分）等語，此業經上訴人張趨公祭祀公業於本院準備程
    序自認無誤（見本院九十一年七月十七日準備程序筆錄），而關於二樓及三樓陽
    臺突出部分共０˙００二六公頃部分（二樓陽臺突出部分，即如附圖二乙案Ｃ‵
    所示，面積共０˙００一九公頃部分，三樓陽臺突出部分，即如附圖二甲案Ｃ‵
    所示，０˙００二六公頃部分，因二樓陽臺突出部分為三樓突出部分所覆蓋，故
    應以範圍較大之０˙００二六公頃為計）既非兩造當初租賃契約合意之範圍，上
    訴人張趨公祭祀公業僅以對造上訴人甲○○等人實際上占有使用該部分之土地，
    而聲請將該部分面積土地一併計算調整租金，即非有據，原審就此部分面積土地
    併同准予調整租金，應有違誤。
六、按租賃物為不動產者，因其價值之昇降，當事人得聲請法院增減其租金，民法第
    四百四十二條前段定有明文。而租貸物價值增減之標準，應以土地繁榮程度，及
    與鄰地租金之比較，稅額之增加等情形為準，最高法院二十年上字第二八三號判
    例、四十八年十二月二十九日決議意旨參照。經查，系爭土地第五二一之四、五
    二一之八、五二一之十地號土地之公告地價，於六十六年十月間僅為每平方公尺
    三百元，其間歷經七十六年、八十年、八十三、及八十六年四次調整，至八十六
    年八月間第五二一之四、五二一之八地號、五二一之十之公告現值為每平方公尺
    九千元、申報地價均已達每平方公尺一千六百元，第五二一之八地號之申報地價
    於八十九年七月復調漲達每平方公尺一千六百八十元，此有土地登記簿謄本四份
    在卷可稽，顯見租賃物本身於兩造租約訂立後，其公告地價與申報地價均已調昇
    ，稅額自亦增加，上訴人張趨公祭祀公業所出租之土地確有昇漲，然目前租金為
    原承租人卓宋醜部分每年租金二千一百六十五元，粟建中部分每年租金二千零十
    一元，換算分別僅為八十六年度申報地價百分之一點二、百分之一點一六，顯屬
    較低，是上訴人張趨公祭祀公業請求調整租金，洵屬正當。
七、次按城市地方房屋之租金，以不超過土地及其建物申報總價額年息百分之十為限
    ；又第九十七條之規定，於租用基地建築房屋，準用之，土地法第九十七條第一
    項、第一百零五條分別定有明文。本件調整租金，應在系爭土地於起訴前之最近
    即八十六年度申報地價年息百分之十以內為限。查，承租人卓宋醜、粟建中承租
    系爭土地上所蓋建物為水泥磚造二層加蓋第三層鐵皮屋，目前供住家使用，屋前
    面臨約六米寬未劃製道路分向線之神清路，路旁二側住家，對面開設美容院及住
    家，附近並有郵局設立，距離商店密集之寬約十二米寬繪有雙黃分向線之神清路
    約七十米遠距離等情，業經本院及原審至現場勘驗屬實，有勘驗筆錄各一份在卷
    可憑，可見系爭土地，交通便利，住、商二用均宜，頗有經濟上利用價值，本院
    參酌上述各情，認系爭基地租金調整幅度，以八十六年度七月之申報地價總額年
    息百分之七計算為當。又按土地法第九十七條規定最高租金額之限制，係指租金
    不得超過土地及其建築物申報總價額年息百分之十而言，並非謂租金必隨申報地
    價之變動而當然調整，最高法院七十九年度台上字第二七三七號著有判決可參，
    是本件縱使上訴人張趨公祭祀公業起訴後，系爭五二一之八地號土地之申報地價
    復於八十九年七月由每平方公尺一千六百八十元調整為每平方公尺二千五百二十
    元，然參照上開說明，本院為調整租金之判決，亦不當然受申報地價之變動而當
    然為調整。至於上訴人張趨公祭祀公業主張其於八十六年年底曾與其他承租戶協
    調調整租金，均同意以公告地價總額的百分之七計算，土地位在路邊者，每坪每
    年租金為七百元（如逾七百元亦以七百元計算），土地位在裡面者，則每坪租金
    五百元（如逾五百元亦以五百元計算），改為每年繳納，並經大部分之承租戶同
    意才重新訂約，被上訴人所承租之土地因均位於路邊，為與其他承租戶公平起見
    ，故租金每坪應為七百元，本件依上訴人起訴請求租金之金額計算，每坪租金約
    為五百五十八元，尚較上訴人與其他承租戶之租金約定為低，原審僅判准百分七
    之數額，實嫌過低云云，惟查，上訴人張趨公祭祀公業將租金改以公告地價百分
    之七計算乙節，既未經上訴人甲○○等六人及上訴人辛○○等三人表示同意，縱
    經其他承租人表示同意，亦不能拘束上訴人甲○○等六人及上訴人辛○○等三人
    ，且若以公告地價百分之七為計算，則以系爭五二一之八地號為例，其於同時期
    公告現值每平方公尺高達九千元，與申報地價差距甚大，依此計算之結果必超出
    過土地申報總價額年息百分之十之限制，是亦難僅憑其他承租人同意上開條件，
    即認其條件為屬合理。是本件上訴人甲○○等六人部分，如附圖二Ｃ部分所示，
    坐落五二一之八地號土地，面積０˙０一０六公頃（一０六平方公尺）、及如附
    圖一，同段五二一之十地號土地面積０˙０００七公頃（七平方公尺），二者申
    報地價均為每平方公尺一千六百八十元，故承租土地之總申報地價為十八萬九千
    八百四十元，再以年息百分之七計算為一萬三千二百八十九元（元以下四捨五入
    ）。上訴人辛○○等三人部分：如附圖一Ｂ部分所示，位於五二一之八地號土地
    ，面積０˙０一０一公頃（一０一平方公尺）、同段五二一之四地號土地，面積
    ０˙０００一公頃（一平方公尺）、同段五二一之十地號土地，面積０˙０００
    一公頃（一平方公尺）之租金，三者申報地價均為每平方公尺一千六百八十元，
    故承租土地之總申報地價為十七萬三千零四十元，再以年息百分之七計算為一萬
    二千一百十三元。亦即，上訴人甲○○等六人承租系爭土地之年租金應以一萬三
    千二百八十九元為適當，上訴人辛○○等三人承租系爭土地之年租金應以一萬二
    千一百十三元為適當。
八、再按出租人依民法第四百四十二條提起調整租金之訴，法院為准許之判決，得自
    調整租金之意思表示時起算，最高法院四十八年臺上自第五二一號判例參照。上
    訴人甲○○、辛○○及視同上訴人劉壬○○雖抗辯關於八十七年至八十八年租金
    業已清償完畢云云，並提出存證信函、提存書、房屋稅籍資料、房屋所有權移轉
    契約書等件為證，惟此為上訴人張趨公祭祀公業所否認。經查，兩造自陳系爭租
    賃契約，每年租金之繳納時期約定為年底等語在卷，本件上訴人張趨公祭祀公業
    調整租金意思表示早於八十七年八月二十六日以存證信函分別向承租人卓宋醜、
    粟建中表示自八十七年一月一日起調整租金，並經卓宋醜、粟建中分別於八十七
    年八月二十八日、八十七年八月二十七日收受等情，業經上訴人張趨公祭祀公業
    提出之存證信函及回執為證，是雖上訴人甲○○、辛○○及視同上訴人劉壬○○
    等於收受上訴人張趨公祭祀公業調整租金意思表示存證信函後，仍以郵寄現金或
    提存方式繳納租金，然此舉已經上訴人張趨公祭祀公業拒絕，是應認上訴人甲○○、辛○○及視同上訴人劉壬○○於上訴人張趨公祭祀公業為調整租金意思表示
    送達後所為之租金繳納，並不生上訴人張趨公祭祀公業承認同意該租金數額之效
    力，易言之，上訴人甲○○、辛○○及視同上訴人劉壬○○等抗辯其等八十七年
    至八十八年租金業已清償完畢云云，不足採信。
九、又按約定租金之種類，雖不得由出租人或承租人片面為變更，惟其變更，倘經雙
    方意思表示合致，本諸契約自由原則，非法所不許。茍出租人與承租人就租金之
    種類合意變更，而出租人依民法第四百四十二條之規定請求增加租金時，僅能就
    變更後之租金種類為之，不得就變更前之租金種類請求增加，並不得請求承租人
    以變更前之租金種類給付租金。最高法院八十八年度台上字第三０八三號著有判
    決，經查，兩造就本件租金給付種類當初約定以白米為給付，其後兩造合意以給
    付時之白米價格，折算現金，此既為兩造所不爭執，顯見兩造對於給付之種類已
    同意以金錢為給付，僅計算方式仍以白米之價格為折算，是上訴人甲○○、辛○○抗辯兩造並無合意將給付種類改為金錢給付，尚非有據，故上訴人起訴請求調
    漲租金，揆諸上開說明，亦僅能就變更後之金錢給付為之，不得就變更前之白米
    請求增加，是其並請求以現金計算，於法尚無違誤。
十、綜上所述，上訴人張趨公祭祀公業請求自調整租金意思表示送達承租人翌日起調
    整租金，即自八十七年八月二十九日起調整上訴人甲○○等六人之年租金為一萬
    三千二百八十九元；自八十七年八月二十八日起調整上訴人辛○○等三人之年租
    金為一萬二千一百十三元，即屬正當，應予准許。逾此部分之請求為無理由，原
    審予以駁回，尚無不合，上訴人張趨公祭祀公業指摘原判決不當，求予廢棄改判
    ，為無理由，應予駁回，又上訴人甲○○請求其所承租之部分，應剔除如附圖二
    所示之二樓及樓陽臺面積共０˙００二六公頃，而以如附圖二Ｃ部分一樓實際面
    積０˙０一０六公頃為計算，為屬有據，是原審判決上訴人甲○○等六人給付包
    含陽臺部分土地面積０˙００二六公頃之調整後租金，尚有未洽，是上訴人甲○○上訴意旨指摘原判決將自八十七年八月二十九日起，調整之租金超過每年一萬
    三千二百八十九元部分為屬不當，求予廢棄改判，為有理由，爰由本院將原判決
    此部分予以廢棄改判，如主文第二項所示。至於上訴人甲○○其餘上訴部分及辛○○上訴請求不應准許部分，原判決為渠等敗訴判決，經核於法並無不合，上訴
    意旨請求廢棄改判，為無理由，應駁回其上訴。
十一因本案事證已臻明確，兩造其餘主張陳述及所提之證據，均毋庸再予審酌，附此
    敘明。
十二據上論結，本件上訴人甲○○之上訴為一部有理由，一部無理由，張趨公祭祀公
    業及辛○○之上訴為無理由，依民事訴訟法第四百三十六條之一第三項、第四百
    四十九條第一項、第四百五十條、第七十八條、第七十九條但書、第八十五條第
    二項、第四百六十三條、第三百八十五條第一項前段，判決如主文。
中　　　華　　　民　　　國　　九十一　　年　　　十一　　月　　二十九　　日
                            臺灣臺中地方法院民事第三庭
~B審判長法官　張瑞蘭
~B法　　　官　李悌愷
~B法　　　官　許石慶
右為正本係照原本作成
不得上訴。
中　　　華　　　民　　　國　　九十一　　年　　　十　　　月　　　四　　　日
~B法院書記官　魏愛玲
